臺灣臺北地方法院民事判決　九十一年度簡上字第四一二號
　　上　訴　人　乙○○
　　訴訟代理人　林義福
　　被 上訴 人　甲○○
右當事人間返還土地等事件，本院判決如左：
    主    文
原判決第二項關於命上訴人自民國八十九年八月八日起至清償日止，按月給付被上訴
人超過新台幣拾玖元之部分，及該部分假執行之宣告暨訴訟費用之裁判均廢棄。
右廢棄部分，被上訴人在第一審之訴及假執行之聲請均駁回。
其餘上訴駁回。
第一審（除確定部分外）、第二審訴訟費用由上訴人負擔百分之九十九，餘由被上訴
人負擔。
    事    實
甲、上訴人方面：
一、聲明：
（一）原判決廢棄。
（二）被上訴人在第一審之訴及假執行之聲請均駁回。
二、陳述：除與原判決記載相同者茲予引用外，補稱：
（一）上訴人於民國八十九年八月八日向前手即訴外人鄭秀珍購買台北縣新店市○○
      段一○一地號土地及其上門牌號碼五峰路九十一巷一弄九號之建物，而成為前
      揭土地建物之所有權人。而被上訴人及其家屬乃台北縣新店市○○段一○一地
      號土地之原始權利人，其於六十九年一月二十日與前新店市長陳金德等十二位
      起造人共同起造「怡園別墅社區」，完成新店五峰路九十一巷一弄九號等共十
      四間建物，可知被上訴人已同意其上建物於該土地之永久使用權利，其間上訴
      人及各前手皆因使用土地，每年依法繳納各項地價稅捐，然被上訴人明知八十
      六年地籍圖重測後產生每戶原界址與新界點位移造成相鄰地界相互越界之落差
      ，卻未提出異議，而遲至九十年六月二十一日，起造已逾二十年後，始向法院
      訴請命上訴人返還土地，是否已超出民法第七百九十六條越界建築之效力，已
      有疑義。
（二）上訴人自取得系爭建物所有權後，皆未曾增建而均保持原狀，至地籍圖重測後
      始發現因地界位移至他人之土地上，實非上訴人之故意過失所導致，與一般侵
      占他人土地之情形不同。況縱上訴人有正中宅門與樓梯越界之情形，亦屬民法
      第七百九十六條及第八百條之情形，原審依民法第七百六十七條判決有失公平
      。
（三）本重測糾紛事件，上訴人已向台北高等行政法院提起行政訴訟，已由該院以九
      十年度訴字第五八三號審理中，原審於該案未審結前逕為本件上訴人不利之判
      決，亦有未當。
（四）訴外人劉清芳於八十九年曾向台北縣新店地政事務所提出陳情，認八十六年重
      測導致圖地不符，而由地政事務所同意就個人使用土地範圍自行協商，並於協
      調完畢後，至地政事務所辦理重測地籍調查補正表上指界認章之程序，俾憑更
      正重測測量結果，惟因兩造逾期而未能完成致仍以八十六年度重測公告確定之
      成果為準，上訴人實已就重測後之錯誤負舉證之責。
（五）按內政部七十七年四月二十三日台（七七）內地字第五九二八七七號函「重測
      糾紛未決土地逕為分割時，應於子地號土地之標示部加註：『本案土地重測界
      址未解決』字樣」，今查本件重測糾紛事件，新店地政事務所於八十六年重測
      後，迄今仍屬界址糾紛未決土地，然新店地政事務所逕為分割登記事項（如重
      測後現界址），除應依一般分割登記之記載例辦理外，並未於子地號（即上訴
      人所有之一○一地號）土地之標示部加註『本案土地重測界址未解決』字樣，
      致使上訴人受有遭被上訴人訴請返還土地及請求租金賠償之損失。
三、證據：除援用原審之立證方法外，補提台北縣政府建設局七十使字第四一三九號
    使用執照存根一紙、土地使用權同意書一紙（以上皆影本）為證，並聲請訊問證
    人陳金德及勘驗現場。
乙、被上訴人方面：
一、聲明：駁回上訴。
二、陳述：除於原判決記載相同者，茲予引用外，補稱：系爭土地於八十六年三月份
    重測，比對土地登記謄本可知，重測前一○一地號土地面積是四九二平方公尺，
    於八十七年十月三日登記時，面積已更正為四六三、三二平方公尺。
三、證據：除援用原審之立證方法外，補提台北縣政府地籍圖重測土地標示變更結果
    通知書、土地登記謄本、土地登記申請書、土地電子謄本各一紙（以上皆影本）
    為證。
    理    由
一、本件被上訴人起訴主張：坐落台北縣新店市○○段一○○地號土地為被上訴人與
    其他共有人所共有，而上訴人為同段一○一地號土地及其上建物台北縣新店市○
    ○路九十一巷一弄九號之所有權人。惟被告建物之樓梯有部分無權占有原告之共
    有土地，其面積如附圖所示編號Ｂ部分面積七點六平方公尺，爰依民法第七百六
    十七條規定請求上訴人應將占有上訴人土地部分樓梯拆除，返還土地予被上訴人
    及其他共有人全體。另被上訴人因無權占有上訴人土地，將可獲得相當於租金之
    利益並因而致被上訴人受損害，被上訴人自得依不當得利及侵權行為法律關係請
    求上訴人返還、賠償相當於法定最高限額租金之利益，併請求上訴人自八十九年
    八月八日起至返還前開土地之日止，按月給付被上訴人新台幣（下同）四十八元
    之損害金等語。
二、上訴人則以：其名下之系爭建物係被上訴人與其他起造人一同建造，且被上訴人
    業已出具土地使用同意書，其購買土地房屋後未曾增建，至今皆保留如起造時之
    原狀，縱有無權占有亦非上訴人之故意過失，況尚有民法第七百九十六條及第八
    百條之適用問題。又新店地政事務所未依規定在系爭土地之標示部上加註「本案
    土地重測界址未解決」字樣，亦有未洽。系爭建物逾越鄰地，係因八十六年地籍
    重測時，致原界址與新界界點移位，造成逾越鄰地約二坪面積，系爭建物建造時
    並未越界，其已提起行政訴訟對該重測結果表示不服等語，資為置辯。
三、被上訴人主張坐落台北縣新店市○○段一○○地號土地為其與他人共有，現為上
    訴人在系爭土地內如附圖所示編號Ｂ部分面積七點六平方公尺建有樓梯之事實，
    業據其提出土地登記謄本、地籍圖謄本為證，並經原審法院勘驗現場，囑託台北
    縣新店地政事務所人員測量屬實，製有勘驗筆錄、土地複丈成果圖附卷可按，應
    堪採信。上訴人雖以前詞置辯，惟查：
（一）上訴人主張系爭建物為被上訴人所建造，已同意系爭建物使用其名下土地，並
      提出土地使用同意書影本一紙為證，然觀諸該同意書上所載之土地地號，並無
      包括被上訴人主張遭占用之一○○號土地（重測前係大坪林段七張小段六二四
      之三六地號），已難謂被上訴人同意系爭建物得坐落其名下之一○○地號土地
      。又民法第七百九十六條雖明文規定：「土地所有人建築房屋逾越疆界者，鄰
      地所有人如知其越界而不即提出異議，不得請求移去或變更其建築物。但得請
      求土地所有人，以相當之價額，購買越界部分之土地，如有損害，並得請求賠
      償。」然該條之適用，係以鄰地所有人「知其越界而不即提出異議」為前提要
      件，而系爭建物係於六十九年建造，而遲至八十六年地籍圖重測時，被上訴人
      始得知上訴人之系爭建物逾越地界占用其土地，此皆為兩造所不爭執，則於系
      爭建物建造之際，被上訴人既不知有越界情形，自與民法第七百九十六條之要
      件不符。再者，系爭建物占用被上訴人土地之部分為樓梯，且為上訴人所獨有
      ，與民法第八百條所謂「因數人區分一建築物，而各有其一部者，其一部分之
      所有人，有使用他人正中宅門之必要者，得使用之」之情形不同，至為明顯，
      自不得援引該條作為系爭建物占用被上訴人土地之合法權源，是以被上訴人主
      張本件有民法第七百九十六條及第八百條之適用，尚有未合，不足採信。
（二）上訴人另抗辯八十六年地籍重測時因界址點移位，始致建物逾越鄰地，實則系
      爭建物建造時並未越界，其買受系爭建物時至今皆維持現狀等語，證人林義福
      亦為附合之證言。惟按土地重測，依土地法第四十六條之一，及同條之二第一
      項，暨第四十七條授權中央地政機關所訂之地籍測量實施規則第二百十二條規
      定主旨，在以較科學方法，更新測量技術和儀器，普收測量整理實效，使地籍
      登記趨於正確，以杜糾紛。查八十六年度重測公告既經確定，尚未依法辦理更
      正手續，自仍有法律上效力，雖上訴人主張其已提起針對八十六年之地籍圖重
      測結果向台北高等行政法院提起行政訴訟，另訴外人劉清芳曾向地政事務所提
      出陳情等，然經本院向行政法院查詢結果，並無上訴人提起行政訴訟之記錄，
      有台北高等法院九十一年九月十二日（九一）北高行百文字第一七六七○號函
      附卷可證，而上訴人復未就訴外人劉清芳陳情一節提出任何證據，尚難據此而
      為有利於上訴人之認定。被告既未能舉證證明該重測有何錯誤之處，自不容任
      意否認重測土地標示變更登記效力。
（三）又系爭建物因八十六年地籍圖重測結果，使得新店市○○段一○○地號土地、
      一○一號土地，面積或有增減，第一○一號土地於八十七年十月三日登記時，
      即已標明面積為四六三點三二平方公尺，與先前之四九二平方公尺相比，明顯
      減少，此有台北縣地籍圖重測土地標示變更結果通知書、土地謄本等附卷可憑
      ，是以被上訴人主張上訴人於八十九年八月八月日買受系爭建物及所坐落之一
      ○一號土地時，即以重測後正確之土地面積為買受基礎，尚非無據。上訴人買
      受系爭建物時，地籍圖業已重新測量完畢，上訴人自應受其拘束，其抗辯系爭
      建物建造至今皆保持原狀，占有被上訴人土地非出於其故意過失，與一般侵占
      他人土地不同云云，亦屬無稽。上訴人另聲請勘驗現場及傳訊證人陳金德，欲
      證明系爭建物確與建造當時相同，未有增建情形，惟原審已至現場履勘，並製
      作勘驗筆錄附卷，且證人陳義福業經原審傳證到庭作證，而對於系爭建物未有
      增建情形一節，被上訴人亦不爭執，是本院認並無再至現場履勘及傳訊證人之
      必要，附此敘明。至若上訴人雖抗辯新店地政事務所未於土地之標示部上加註
      「本案土地重測界址未解決」字樣云云，惟上訴人未能舉證證明於一○一地號
      有何「重測糾紛未決逕予分割」情形，況縱有重測糾紛存在，地政事務所未予
      加註提示字樣，亦屬行政疏失存否問題，並不妨礙上訴人所有房屋樓梯占有被
      上訴人土地之事實。
（四）按所有人對於無權占有或侵奪其所有物者，得請求返還之，民法第七百六十七
      條前段定有明文。本件被告未能舉證證明兩造間存有得合法使用被上訴人共有
      土地之法律上權源，其繼續占有使用系爭土地如附圖所示編號Ｂ部分面積七點
      六平方公尺土地，即乏正當權源，而屬無權占有。從而，被上訴人本於所有權
      人之地位，訴請上訴人將其占用部分之樓梯拆除，並返還占用土地與被上訴人
      及其他共有人全體，即屬有據，應予准許。
四、又按無法律上原因而受利益，致他人受損害者，應返還其利益。雖有法律上原因
    ，而其後已不存在者，亦同，民法第一百七十九條定有明文。故其得請求之範圍
    ，應以對方所受之利益為度。而無權占有他人土地，可能獲得相當於租金之利益
    ，為社會通常之觀念，最高法院六十一年台上字第一六九五號著有判例足資參照
    。又城市地方房屋之租金，以不超過土地及建築改良物申報總價額年息百分之十
    為限，並為租用基地建築房屋所準用，土地法第九十七條第一項、第一百零五條
    分別定有明文。所謂土地總價額，係以法定地價為準，土地法施行法第二十五條
    定有明文。而法定地價，依土地法第一百四十八條規定，係土地所有人依該法規
    定所申報之地價。又所謂以年息百分之十為限，乃指基地租金之最高限額而言，
    並非必須照申報價額年息百分之十計算之，且尚須斟酌基地之位置，工商繁榮程
    度、使用人利用基地之經濟價值、所受利益，彼等關係及社會感情等情事，以為
    決定。本件上訴人既係無權占有被上訴人共有之土地，自獲有相當於租金之不當
    得利，而致被上訴人受有無法使用收益該土地之損害，從而被上訴人請求上訴人
    給付相當於租金之損害金，揭諸前開說明，即屬正當，應併予准許。至於損害金
    額之計算，本院斟酌上訴人占有系爭土地，在其上搭建樓梯，土地之位置、四週
    狀況、附近之市況，以及目前社會經濟等情況，認損害金以土地價額年息百分之
    四計算為適當。查系爭土地於八十九年七月起申報地價為每平方公尺三千零四十
    元，有土地登記謄本在卷可稽，而被上訴人就系爭土地應有部分為四分之一，依
    此計算，其得請求損害金為每月二十九元（計算式：3040×7.6×0.04×1/4×
    1/12﹦19【元以下四捨五入】），上訴人係於八十九年八月八日買受系爭房屋，
    故被上訴人請求上訴人自八十九年八月八日起至返還土地之日止，按月給付十九
    元，為有理由，應予准許，逾此範圍所為請求，為無理由，應予駁回。原審就超
    過上開應准許部分，為上訴人敗訴之判決，並為假執行之宣告，自有未洽，上訴
    意旨就此部分指摘原判決不當，求予廢棄改判，為有理由。至於上開應准許部分
    ，原審判命上訴人給付，並為假執行之宣告，核無違誤，上訴意旨就此部分仍執
    陳詞，指摘原判決不當，求予廢棄，為無理由，應駁回其上訴。
五、本件判決之基礎已臻明確，兩造其餘攻擊防禦方法及舉證，核與本件判決結果無
    影響，爰不一一論述，附此敘明。
六、據上論結，本件上訴為一部有理由，一部無理由，依民事訴訟法第四百三十六條
    之一第三項、第四百五十條、第四百四十九條第一項、第七十八條，判決如主文
    。
中　　　華　　　民　　　國　　九十一　　年　　　十　　　月　　　十一　　日
                                      民事第二庭審判長法  官  丁蓓蓓
                                                      法  官  洪純莉
                                                      法  官  劉素如
右正本與原本無異
本判決不得上訴
中　　　華　　　民　　　國　　九十一　　年　　　十　　　月　　　十一  　日
　　　　　　　　　　　　　　　　　　　　　　　　　　　法院書記官　劉芳菊
